【裁判字號】    97,上,381
【裁判日期】    980722
【裁判案由】    損害賠償
【裁判全文】
臺灣高等法院臺中分院民事判決           97年度上字第381號
上  訴  人  己○○
            良友企業工程有限公司
                        樓
法定代理人  乙○○
共      同
訴訟代理人  陳聰能律師
複代理人    庚○○
            丙○○
被上訴人    丁○○
            戊○○○
共      同
訴訟代理人  劉錦勳律師
複代理人    甲○○
上列當事人間請求損害賠償事件，上訴人對於中華民國97年10月
8日臺灣臺中地方法院97年度重訴字第210號第一審判決提起上訴
，本院於民國98年7月8日辯論終結，玆判決如下：
    主  文
上訴駁回。
第二審訴訟費用由上訴人連帶負擔。
    事實及理由
一、被上訴人主張：上訴人己○○係上訴人良友企業工程有限公
    司（下稱良友公司）之受僱人，良友公司經營天然瓦斯氣體
    導管工程事業，己○○於民國（下同）95年5月3日下午，駕
    駛訴外人謝漢霖所有之車牌號碼ＯＵ－2687號自用小貨車（
    下稱系爭小貨車），欲前往工地進行天然氣瓦斯配管工作，
    沿臺中市○○路由中山路往民生路方向行駛，於同日下午2
    時55分許，途經臺中市○○路185號前，見同向由被上訴人
    之女賴香吟所騎乘之車牌號碼ＯＡＤ－056號機車（下稱系
    爭機車）在前，本應注意車前狀況，隨時採取必要安全措施
    ，而依當時情形天候晴、日間自然光線、柏油路面乾燥、無
    缺陷及障礙物、視距良好，並無任何不能注意之情形，竟疏
    於注意車前狀況，致其所駕駛之系爭小貨車右前車頭擦撞賴
    香吟之機車左把手，造成賴香吟人車倒地，經送醫急救後仍
    因頭部外傷致顱腦挫傷而死亡。己○○上開行為，業經本院
    97年度交上訴字第1150號、台灣台中地方法院（下稱台中地
    院）96年度交訴字第129號刑事判決判處業務過失致死罪刑
    在案。被上訴人丁○○、戊○○○為被害人賴香吟之父、母
    ，受有以下損害：(一)丁○○部分：支出醫療費新台幣（下
    同）8695元、支出殯葬費20萬1850元、慰撫金150萬元
    。(二)戊○○○部分：扶養費48萬8419元、慰撫金150萬
    元，每人各扣除已領取之保險金75萬元（合計150萬元）後
    ，被上訴人丁○○、戊○○○各得請求上訴人連帶給付96萬
    0545元、123萬8419元等情，爰依侵權行為之法律關係，求
    為命：上訴人應連帶給付被上訴人丁○○96萬0545元，連帶
    給付被上訴人戊○○○123萬8419元，及均自起訴狀繕本送
    達翌日起至清償日止，按年利率5%計算利息之判決（被上訴
    人超過上開本息請求部分，經原審為其等敗訴判決，未據其
    等聲明不服）。
二、上訴人則以：上訴人己○○就本件事故之發生並無過失，乃
    因系爭小貨車已使用18年之久，自該交叉路口（即五權路外
    側車道機車等候區後方）停車等候紅燈轉為綠燈而起步，至
    發生碰撞地點僅約50公尺之距離，車速仍甚緩慢，並無自後
    方追撞系爭機車之可能。且系爭小貨車與系爭機車擦撞處，
    係右後車輪及車底架，可證並非己○○駕車自後方追撞賴香
    吟之機車，應係賴香吟所騎機車自右後車輪處碰撞上訴人己
    ○○所駕駛之系爭小貨車。至檢察官及刑事鑑識小組所質疑
    車身右前角之污痕，係車主訴外人謝漢霖前以膠帶黏貼右前
    燈座，因將膠帶撕下所沾黏之痕跡，於本件事故前早已存在
    ，非擦撞痕，不能以之作為判斷車禍肇事責任之基礎。縱認
    上訴人應負賠償責任，被上訴人請求之慰撫金過高，應酌減
    至30萬元方屬相當。又被害人賴香吟自後方撞擊上訴人己○
    ○駕駛之小貨車，就本件車禍發生有未注意車前狀況、未保
    持安全距離、車速過快之過失，爰主張過失相抵。再者，上
    訴人己○○並未受僱於上訴人良友公司，實係上訴人己○○
    與訴外人謝漢霖共同次承攬上訴人良友公司向訴外人欣中公
    司所承攬之氣體燃料導管工程，為參加勞工保險始徵得上訴
    人良友公司之同意，借名為投保單位參加勞工保險等語，資
    為抗辯。
三、被上訴人主張上訴人己○○駕駛系爭小貨車與被害人賴香吟
    騎乘系爭機車於前述時地發生碰撞，賴香吟人車倒地，經送
    醫急救無效，因頭部外傷，導致顱腦挫傷而死亡等事實，有
    臺中市警察局第一分局處理相驗案件初步調查報告暨報驗書
    、道路交通事故現場圖、道路交通事故調查報告表(一)、(二)各
    1份、現場照片45張、臺灣臺中地方法院檢察署（下稱台中
    地檢署）相驗筆錄、驗斷書、相驗屍體證明書各1份及相驗
    照片9張等件附卷可稽（見台中地檢署95年度相字第760號卷
    ，下稱相驗卷，14至31、45至53、55至59頁；台中地院96年
    度交訴字第129號卷，下稱刑事一審卷，98至106頁），自堪
    信為真實。又，道路交通事故現場圖肇事經過摘要記載：「
    ＯＵ－2687自小貨車由中山路沿五權路往民生路方向直行
    ，研判ＯＡＤ－056重機車同向，致兩車擦撞，倒地後
    遭撞及，賴香吟送台中醫院到同日15：50宣告不治。」
    ，己○○於台中市警察局第一分局交通分隊95年5月3日下午
    18：40製作調查筆錄時，陳稱該現場圖與現場相符，為其親
    自簽名確認無誤等語（見相驗卷8、14頁）。承辦警員將系
    爭機車之左把手所採之檢體，與採自系爭小貨車右前車頭之
    擦痕，送內政部警政署刑事警察局鑑定結果，認為：「採自
    ＯＵ－2687貨車右前車頭角擦痕之疑似漆片之黑色薄膜狀物
    質（編號4-1，檢出醇酸－聚氯乙烯樹脂及填充劑碳酸鈣等
    成分）與採自ＯＡＤ－056機車左手把之橡膠之黑色膠質物
    質（編號5-1，檢出醇酸－聚氯乙幣樹脂及填充劑碳酸鈣等
    成分）相似」等情，有該局96年9月12日鑑定書存卷可查（
    見刑事一審卷52、53頁）。而系爭機車之左把手高度，與系
    爭小貨車右前車頭擦痕之高度相當，比對過程係將系爭機車
    ，以手扶正且未使用腳架之方式直立，並分別以無人乘坐及
    與賴香吟體重相近之人乘坐等方式多重比對，於有人乘坐情
    形下，模擬左側把手移動之情形，與系爭小貨車右前車頭擦
    痕之上、下端擦痕高度均吻合，有比對照片可參（見刑事一
    審卷98至100、102至104頁），並據證人即當時擔任臺中市
    警察局第一分局負責採集本件送驗檢體之員警黃仁和於刑事
    第一審審理時證述明確（見刑事一審卷124、127頁），足認
    己○○駕駛系爭小貨車右前車頭，確與賴香吟所騎乘之系爭
    機車左把手碰撞，造成賴香吟人車倒地。再參酌卷附現場圖
    、照片，及兩車碰撞處，堪認係系爭機車於右前，系爭小貨
    車在左後，由己○○駕駛系爭小貨車於交岔路口起步行駛時
    ，疏未注意車前狀況擦撞同向右前方由謝香吟所騎之系爭機
    車，致賴香吟人車倒地，因頭部外傷，導致顱腦挫傷而死亡
    等事實，為真實，賴香吟應無過失甚明。臺灣省臺中市區車
    輛行車事故鑑定委員會鑑定，亦同此認定，有該委員會95年
    9月6日分析意見書附於台中地檢署95年度他字第4625號影印
    卷可稽（見該卷22、23頁）。
四、上訴人抗辯上訴人己○○就本件事故之發生並無過失，並以
    前詞為辯。經查：
  (一)系爭小貨車右前車頭所採集之檢體，與系爭機車左把手橡膠
    材質相似，有前開內政部警政署刑事警察局鑑定書可證。且
    員警劉志銘證稱：採證時並無看到任何膠帶黏貼過之痕跡，
    其係根據物體碰觸必會留下痕跡，車輛右前車頭擦痕上並無
    灰塵附著，其他處均有灰塵附著為判斷等語（見刑事一審卷
    87頁）。員警黃仁和亦證稱：「舊的痕跡會卡灰塵，新的痕
    跡比如說像橡膠，橡膠的擦痕很細、很薄，橡膠的擦痕過幾
    天就會脫落，黏上去的比較會脫落，我們當天採的就是新痕
    跡」；「橡膠摩擦生熱會融化，痕跡的頭會黏到車上，拖了
    以後會拉尾巴，尾巴會有點微翹」；「我們去看的時候，己
    ○○及被害人家屬都在場，因為新舊擦痕看得出來，就採起
    來」等語明確（見刑事一審卷125、126頁）。足認系爭小貨
    車右前車頭之擦痕，並非黑色膠帶撕下後沾染灰塵之結果，
    而係系爭機車左把手與系爭小貨車擦撞後，因摩擦生熱使機
    車左把手橡膠部分因遇熱融化而附著，該處為碰撞點甚明，
    謝漢霖於刑事第一審審理時證稱系爭小貨車很舊，本即有許
    多刮痕，右前車頭之黑色痕跡係之前方向燈罩掉落以黑色膠
    帶粘貼，撕下後因工地沙多所致，並非新刮痕等語，並不可
    採。
  (二)訴外人即事故當時乘坐系爭小貨車副駕駛座之乘客謝長緻於
    刑事審理中固證稱事故當時聽聞右後輪有擦撞聲云云。然查
    ，謝長緻於事發當時，並未親眼目睹擦撞經過，僅係聽聞擦
    撞聲後探頭往外看，即已看到被害人賴香吟所騎乘機車倒地
    等情，業據其證述在卷（見刑事一審卷75頁），其既未親眼
    目睹擦撞經過，則其所證，僅能證明兩車確有碰撞，至於碰
    撞之具體位置，因其供陳於事發當時，係乘坐副駕駛座，且
    正面向乘坐駕駛座之己○○整理資料，僅能透過聽聲辨別，
    未能確認其位置，尚無法排除系爭小貨車右前車頭部位與系
    爭機車把手擦撞時，因聲音較小或撞擊部位之材質等原因，
    證人未能聽到之可能，參照前述道路交通事故現場圖肇事經
    過摘要記載，不能排除系爭小貨車之右前車頭部位先與系爭
    機車把手擦撞後，機車因重心不穩，而再度與小貨車右後輪
    發生撞擊之可能。再依常理推論，人類記憶通常因時間經過
    而逐漸淡忘模糊，少有時間越久越清晰之情形，謝長緻於距
    事發時間數小時內之95年5月3日19時25分許，臺中市警察局
    第一分局交通分隊辦公室製作警詢筆錄時，係證稱：當時正
    忙於整理文件故無發現該機車發生碰撞之情形，亦無發現該
    機車自何方向而來，感覺應該是右側車身與該機車發生撞擊
    等語（見相驗卷12頁），觀其內容，當時尚且無法確認撞擊
    方位，故其於刑事第一、二審審理中方證述聽聞「右後輪」
    擦撞等語，已有疑問。況謝長緻於刑事第一審審理時，先證
    稱當時坐在右側副駕駛座，並面向己○○整理文件時，聽到
    「右後輪」有擦撞聲等語（見刑事一審卷75頁），嗣又改稱
    確定的地方是其「右後方」等語（見刑事一審卷77頁），以
    謝長緻當時之相對位置研判，其乘座於右側副駕駛座，面向
    駕駛座之己○○，則當時謝長緻之「右後方」應為系爭小貨
    車之「右前車頭」，與其所稱之「右後輪」迥異，反與前開
    鑑定書所認定碰撞點（即右前車頭）相當。上訴人辯稱係賴
    香吟所騎機車自右後車輪處碰撞上訴人己○○所駕駛之系爭
    小貨車云云，並不可取。
  (三)按汽車行駛時，駕駛人應注意車前狀況，並隨時採取必要之
    安全措施，道路交通安全規則第九十四條第三項定有明文。
    己○○於汽車行駛時自應隨時注意車前狀況及採取必要之安
    全措施，且依當時情形天候晴、日間自然光線、柏油路面乾
    燥、無缺陷及障礙物、視距良好，並無任何不能注意之情形
    ，有前揭道路交通事故調查報告表(一)在卷可參，且無不能注
    意之特別情事，竟疏未注意車前狀況，致其所駕駛之系爭小
    貨車右前車頭擦撞被害人賴香吟之系爭機車左把手，造成賴
    香吟人車倒地，己○○前開駕車行為顯有過失，且其過失行
    為直接造成賴香吟死亡之結果，二者間具有相當因果關係至
    明。上訴人辯稱己○○並無過失肇致本件車禍云云，並不可
    採。本件事證已甚明確，上訴人猶請求勘驗系爭小貨車及事
    故現場，核無必要。
四、按因故意或過失，不法侵害他人之權利者，負損害賠償責任
    。汽車、機車或其他非依軌道行駛之動力車輛，在使用中加
    損害於他人者，駕駛人應賠償因此所生之損害。但於防止損
    害之發生，已盡相當之注意者，不在此限。不法侵害他人致
    死者，對於支出醫療及增加生活上需要之費用或殯葬費之人
    ，亦應負損害賠償責任。被害人對於第三人負有法定扶養義
    務者，加害人對於該第三人亦應負損害賠償責任。不法侵害
    他人致死者，被害人之父、母、子、女及配偶，雖非財產上
    之損害，亦得請求賠償相當之金額。民法第一百八十四條第
    一項前段、第一百九十一條之二、第一百九十二條第一項、
    第二項、第一百九十四條分別定有明文。上訴人己○○因上
    開駕車疏失行為致被害人賴香吟死亡，被上訴人丁○○、戊
    ○○○為被害人賴香吟之父、母，有戶籍謄本在卷可按（見
    附民卷5頁），則被上訴人請求己○○負損害賠償責任，自
    屬有據。再按受僱人因執行職務，不法侵害他人之權利者，
    由僱用人與行為人連帶負損害賠償責任。民法第一百八十八
    條第一項前段所明定。己○○雖辯稱其非上訴人良友公司之
    受僱人，而係與訴外人謝漢霖共同次承攬良友公司之工程，
    僅係為投保勞工保險，借良友公司之名為投保單位云云，惟
    查己○○自95年2月7日起至96年2月2日止，以良友公司為投
    保單位參加勞工保險，有投保單影本在卷可稽（見原審卷51
    頁），按事實有常態與變態之分，其主張常態事實者無庸負
    舉證責任，主張變態事實者應就其所主張之事實負舉證責任
    ，僱用人為受僱人投保勞工保險為常態，為非受僱人投保勞
    工保險為變態，然己○○就其所辯，未舉證以實其說，且良
    友公司於原審自始未到庭，亦未提出書狀對己○○是否為其
    僱用人表示意見，於本院亦未就此另為爭執或提出事證，足
    認己○○為良友公司之受僱人，被上訴人主張良友公司為己
    ○○之僱用人，就己○○上開過失侵害行為所致損害，應連
    帶負損害賠償責任，亦屬有據。
五、玆就被上訴人主張之各項損害，審酌如下：
  (一)醫療費及殯葬費部分：
    被上訴人丁○○主張支出醫療費8695元及殯葬費20萬1850元
    ，有行政院衛生署台中醫院門診費用證明書、台中市殯葬管
    理所使用規費收據、統一發票、火化入塔費用及誦經超度費
    用收據（感謝狀）等件影本為證（見附民卷7至11頁），均
    屬必要費用，上訴人亦不爭執（見本院卷32頁背面），自應
    准許。
  (二)扶養費部分：
    被上訴人戊○○○名下之財產總額僅約35萬餘元，有稅務電
    子閘門財產所得調件明細表附卷可參（見原審卷80至81頁）
    ，戊○○○尚無法以自己財產維持生活，請求扶養費，即屬
    有據。而被上訴人戊○○○為46年10月27日生（見附民卷5
    頁），於被害人賴香吟因本件事故死亡時年48歲，戊○○○
    主張依94年臺灣地區兩性簡易生命表平均餘命31.73年計算
    ，尚屬有據。再依96年度綜合所得稅扶養親屬免稅額，每人
    每年為7萬7000元，及戊○○○除賴香吟外，另育有一女（
    見附民卷6頁），配偶丁○○亦應分擔扶養義務，賴香吟之
    扶養義務為1/3，依霍夫曼係數計算扣除中間利息，戊○○
    ○所受損害應為48萬8419元。上訴人亦不再爭執（見本院卷
    37頁）。是戊○○○請求扶養費，於48萬8419元範圍內，應
    予准許（被上訴人戊○○○逾此數額之請求，及丁○○請求
    扶養費部分，經原審判決駁回，其等未聲明不服）。
  (三)精神慰藉金部分：
    被害人賴香吟因本件事故傷重死亡，被上訴人丁○○、戊○
    ○○為賴香吟之父、母，痛失愛女，精神上自受極大之痛苦
    ，請求精神慰藉金，洵屬正當。本院審酌被上訴人丁○○42
    年8月20日出生，陸軍士官學校畢業，任職統萬股份有限公
    司，名下財產價值約949萬餘元；上訴人戊○○○46年10月
    27日出生，新營高職畢業，擔任家管未在外任職，名下財產
    額約35萬餘元；上訴人己○○67年8月31日生，學歷國中肄
    業，目前無業，財產有土地、建物各1筆；上訴人良友公司
    資本額200萬元，為兩造所自陳（見本院卷26、33頁），並
    有戶籍謄本、建物所有權狀、土地所有權狀、稅務電子閘門
    財產所得調件明細表、公司變更登記表可稽（見附民卷5頁
    、原審卷32、33、73至81、96至98頁）。又賴香吟為71年1
    月21日生，因本件車禍喪生時年僅24歲，芳華正茂，被上訴
    人白髮人送黑髮人，情何以堪，所受痛苦，不言可喻。本院
    斟酌上述兩造之身分、地位、經濟狀況、被上訴人所受精神
    痛苦等一切情狀，認被上訴人丁○○、戊○○○請求精神慰
    藉金，以各150萬元為適當，自應予准許各150萬元之請求。
    上訴人抗辯應減至各30萬元，亦不足採。
  (四)由上所述，上訴人丁○○所受損害計為171萬0545元（8,695
    +201,850+1,500,000＝1,710,545），上訴人戊○○○所受
    損害計為198萬8419元（488,419+1,500,000＝1,988,419）
    。
六、本件車禍之發生，被害人賴香吟並無過失，已如上述。此外
    ，並無事證可資證明，賴香吟有未注意車前狀況、未保持安
    全距離、車速過快等過失行為，上訴人抗辯係賴香吟騎乘機
    車自後方撞上其所駕駛之系爭小貨車，賴香吟有上述過失行
    為，主張過失相抵云云，委無足採。又被上訴人二人因本件
    車禍事故，已領取強制汽車責任保險金150萬元，各得75萬
    元，為兩造所不爭（見原審卷56頁），自應予以扣除之。被
    上訴人丁○○、戊○○○原得向上訴人連帶請求賠償之損害
    分別為171萬0545元、198萬8419元，經扣除已領取之強制汽
    車責任保險金各75萬元後，丁○○得請求之金額為96萬0545
    元、戊○○○得請求之金額為123萬8419元，及法定遲延利
    息。
七、綜上所述，被上訴人本於侵權行為之法律關係，請求上訴人
    連帶給付被上訴人丁○○96萬0545元，連帶給付被上訴人戊
    ○○○123萬8419元，及均自起訴狀繕本送達翌日即96年6月
    2日起至清償日止，按年利率5%計算之利息，為有理由，應
    予准許（被上訴人請求逾此範圍部分，經原審判決駁回，未
    據聲明不服）。是則原判決就前開應准許部分，為被上訴人
    勝訴之判決，並依兩造聲明分別為供擔保後准予或免為假執
    行之宣告，經核於法並無不合。上訴論旨，仍執陳詞，指摘
    原判決該部分不當，求予廢棄，為無理由，應予駁回。本件
    事證已臻明確，兩造其餘攻擊防禦方法及舉證，核與本件判
    決結果不生影響，毋庸逐一論列，併此敘明。
據上論結，本件上訴為無理由，依民事訴訟法第四百四十九條第
一項、第八十五條第二項，判決如主文。
中    華    民    國    98    年    7     月    22    日
                民事第一庭    審判長法  官  吳火川
                                    法  官  胡景彬
                                    法  官  饒鴻鵬
以上正本係照原本作成。
如對本判決上訴，須於收受判決送達後20日內向本院提出上訴書
狀，其未表明上訴理由者，應於提出上訴後20日內向本院提出上
訴理由書（須按他造人數附具繕本）。
上訴時應提出委任律師為訴訟代理人之委任狀。具有民事訴訟法
第466條之1第1項但書或第2項之情形為訴訟代理人者，另應附具
律師及格證書及釋明委任人與受任人有該條項所定關係之釋明文
書影本。
                                    書記官  林明冬
中    華    民    國    98    年    7     月    23    日
                                                      Ｍ


司法院資訊處製作；財團法人民間司法改革基金會備份。
